臺灣臺南地方法院民事判決　　　　　　 95年度重訴字第245號
原　　　告　戊○○
　　　　　　丙○○
上二人共同
訴訟代理人　王寶蒞律師
被　　　告　甲○○
　　　　　　乙○○
上二人共同
訴訟代理人　蔡信泰律師
上列當事人間請求侵權行為損害賠償事件，經本院於民國96年5
月3日言詞辯論終結，判決如下：
    主  文
被告甲○○應給付原告戊○○新台幣壹佰拾壹萬仟貳佰零貳
元及自民國九十五年十一月二十一日起至清償日止，按週年利率
百分之五計算之利息。
被告甲○○應給付原告丙○○新台幣壹佰柒拾萬仟捌佰貳拾柒
元及自民國九十五年十一月二十一日起至清償日止，按週年利率
百分之五計算之利息。
原告其餘之訴駁回。
訴訟費用新台幣萬陸仟玖佰捌拾貳元由被告甲○○負擔，餘由
原告共同負擔。
本判決第一項於原告戊○○以新台幣肆拾肆萬元為被告甲○○供
擔保後，得假執行。但被告甲○○如於執行標的物拍定、變賣前
，以新台幣壹佰拾壹萬仟貳佰零貳元為原告戊○○預供擔保
後，得免為假執行。
本判決第二項於原告丙○○以新台幣伍拾柒萬元為被告甲○○供
擔保後，得假執行。但被告甲○○如於執行標的物拍定、變賣前
，以新台幣壹佰柒拾萬仟捌佰貳拾柒元為原告丙○○預供擔保
後，得免為假執行。
原告其餘假執行之聲請駁回。
    事實及理由
一、按訴狀送達後，原告不得將原訴變更或追加他訴，但請求之
    基礎事實同一者，不在此限，民事訴訟法第255條第1項第2
    款定有明文。此所謂基礎事實同一者，係指變更或追加之訴
    與原訴之主要爭點有其共同性，各請求利益之主張在社會生
    活上可認為同一或關連，而就原請求之訴訟及證據資料，於
    審理繼續進行在相當程度範圍內具有同一性或一體性，得期
    待於後請求之審理予利用，俾先後兩請求在同一程序得加以
    解決，避免重複審理，進而為統一解決紛爭者（最高法院92
    年度台抗字第394號判決要旨參照）。本件原告原本於共同
    侵權行為之法律關係請求被告甲○○、乙○○連帶給付
    7,363,163元及自起訴狀繕本送達翌日起至清償日止，按週
    年利率百分之5計算之利息，嗣於訴訟進行中，再本於民法
    第188條第1項僱用人責任，追加請求被告乙○○應連帶給付
    上開金額，仍係本於同一侵害行為之基礎事實，得爰用原訴
    之訴訟及證據資料，亦無害於被告程序權之保障與訴訟之終
    結，與首揭民事訴訟法之規定無違，應予准許。
二、原告起訴主張：
    (一)被害人丁○○為原告之子，其於民國（下同）95年9月20
      日21時許與其弟楊榮展於台南市○○路○段10巷21弄26號
      住處2樓看電視，忽聽到樓下鐵門傳來撞擊聲，丁○○下
      樓查看，楊榮展則由2樓陽台往下觀看，見係隔壁之被告
      一家四口在樓下，其中被告甲○○較靠近樓下鐵門，雙手
      背在後面，俟鐵門打開，丁○○正要出來，被告甲○○突
      然抽出右手揮向丁○○，楊榮展始發現被告甲○○手中持
      有刀，尚來不及喊叫，丁○○即遭被告甲○○刺傷倒地，
      經送醫不治身亡。被告甲○○於刺傷丁○○後竟無慌張之
      意，反而於案發處來回行走，狀若無事，而後為前來處理
      之警方所逮捕。警方趕至，欲查兇刀為何不見，被告乙○○始從自己家中拿出作案之小武士刀，警方發現兇刀已遭
      清洗過。查被告甲○○於刺傷丁○○時，被告乙○○亦曾
      至丁○○倒地處察看丁○○之傷勢，並陳稱其子即被告甲○○患有精神病。
    (二)被告甲○○無故持小武士刀故意刺傷丁○○，致丁○○倒
      地，送醫不治而死，顯係故意不法侵害丁○○之身體權及
      生命權。依法醫研究所解剖鑑定報告，被害人身上除腹部
      致死穿刺傷外，於胸腹部有2道深度僅至真皮層之表淺切
      割傷，另於手掌腕關節上方、小指部尖端、右上掌尺側及
      掌心有防禦性刀傷，足認其生前有遭到攻擊並有防禦之事
      實，被告甲○○辯稱係被害人自行跌倒不慎遭小武士刀刺
      中，顯係卸責之詞。被告甲○○持小武士刀刺傷丁○○與
      丁○○之死亡具有因果關係，成立民法第184條第1項前段
      之侵權行為。
    (三)侵權行為加害人之加害行為包括作為及不作為，以不作為
      為侵權行為者，原則上應以法律上有作為義務為前提，所
      謂作為義務，通說並不以法律上或契約上負有義務者為限
      ，即依公序良俗，有作為義務者亦屬之。而對於危險源之
      監督義務，依公序良俗，應認為有作為義務，所謂危險源
      係指具有發生破壞法益、侵權權利之較高危險之人、事、
      物。依95年度相字第1039號卷被告乙○○受檢察官訊問時
      之陳述及95年重訴字第33號刑事聲請鑑定狀之陳述，均足
      認被告乙○○明知被告甲○○有隨時傷害他人之可能，卻
      放任被告甲○○持具殺傷力之小武士刀，未於被告甲○○
      舉止異常衝出門時予以積極制止，亦未於被告甲○○撞擊
      被害人家樓下鐵門時，積極且強勢制止被告甲○○之行為
      ，反於被告甲○○持刀刺死被害人後，將該行兇之武士刀
      置於家中洗菜池中，清洗刀刃血跡，難謂其無掩蓋被告甲○○殺人罪行之嫌。亦足證被告乙○○顯係違反其對被告
      甲○○此一危險源監督之作為義務，構成故意不作為之侵
      權行為。其不作為與丁○○之死具有因果關係，被告乙○○應成立民法第184條第1項前段之侵權行為。
    (四)實務上就共同侵權行為係採客觀的共同關連性，意即數人
      所為違法行為致生同一損害者，縱然行為人相互間無意思
      聯絡，仍應構成共同侵權行為。本件被告甲○○與乙○○
      各自成立侵權行為，已如上述。雖無從得知渠等間就丁○○之死有無意思聯絡，然依客觀的共同關連性，被告甲○○與被告乙○○所為不法侵害他人權利之行為，在客觀上
      為被害人丁○○死亡之共同原因。蓋倘若被告乙○○於被
      告甲○○撞擊鐵門抑或持刀外出之時，立即制止被告甲○○之行為，丁○○將不會遭被告甲○○刺傷致死。故被告
      二人應成立民法第185條之共同侵權行為。
    (五)損害賠償之範圍
      1.原告戊○○部分
        (1)法定扶養費
          依內政部統計之94年台閩地區男性簡易生命表之數據
          ，原告戊○○於94年為59歲，平均餘命21.17歲，餘
          命還有21年2月又12天。扶養費之計算以當年度所得
          稅稅率條例所定扶養親屬寬減額為依據，依94年度綜
          合所得稅節稅申報手冊之規定，未滿70歲之受扶養人
          免稅額為74,000元，滿70歲之受扶養人免稅額為
          111,000元，故戊○○70歲以前之扶養費為95年9月20
          日至105年7月29日，應為732,600元。其滿70歲後之
          扶養費為1,132,200元。合計為1,864,800元。原告楊
          德祥育有四子，除被害人丁○○外，餘均已成年而有
          謀生能力，其所受扶養權利之損失為4分之1，則其得
          請求之法定扶養費之損害賠償為466,200元。再依霍
          夫曼計算法，扣除依法定利率計算之各該年以前之利
          息，則原告戊○○得請求一次給付之法定扶養費為
          312,405元。
        (2)慰撫金
          被害人為原告戊○○之子，為被告甲○○持小武士刀
          殺害，致使原告戊○○老年喪子，於經濟上、感情上
          頓失依靠，白髮人送黑髮人之悲哀更讓原告痛不欲生
          ，請求慰撫金3,200,000元。
      2.原告丙○○部分
        (1)殯葬費309,470元
        (2)法定扶養費
          依內政部統計之94年台閩地區女性簡易生命表，原告
          丙○○於95年9月20日，尚有餘命24年又24日。原告
          丙○○原告丙○○70歲以前之扶養費為95年9月20日
          起至106年3月15日計10年5月又25天，即10.5年乘以
          74,000元為777,000元。其70歲以後扶養費為（24減
          去10.5）乘以111,000元為1,498,500元，合計
          2,275,500元。原告丙○○育有四子，除被害人外，
          尚有三子，則其所受扶養權利之損失為4分之1，故得
          請求法定扶養費之損害為568,875元
        (3)慰撫金3,175,014元。
      3.被告以原告有四名子女及夫妻互負扶養義務，主張原告
        所受法定扶養費損害之比例為5分之1，實屬謬誤。依民
        法第1119條規定「扶養之程度，應按受扶養權利者之需
        要，與負扶養義務者之經濟能力及身分定之」、民法第
        1118條規定「因負擔扶養義務而不能維持自己生活者，
        免除其義務，但受扶養權利者為直系血親尊親屬或配偶
        時，減輕其義務」，再參酌最高法院91年台上字第1798
        號判例要旨「直系血親卑親屬因負擔扶養義務而不能維
        持自己生活者，故僅得減輕其義務，而不得免除之；惟
        此係指直系血親卑親屬有能力負擔扶養義務而言，倘該
        直系血親卑親屬並無扶養能力，自無該條規定之適用。
        」，原告二人雖為夫妻，互負扶養義務，惟原告均屆退
        休年齡，均無工作且原告戊○○為殘障人士，其生活負
        擔與開支皆來自於其四名子女之扶養，參酌前開法律規
        定與判例要旨，在夫妻並無扶養能力之情況下，得免除
        其對配偶之扶養義務，本件原告二人均無扶養能力，故
        免除其對配偶之扶養義務，故原告因被害人死亡，所受
        法定扶養費之損害比例各為4分之1。
    (六)聲明：
      1.被告應連帶給付原告戊○○3,512,405元及自起訴狀繕
        本送達翌日起至清償日止，按週年利率百分之5計算之
        利息。
      2.被告應連帶給付原告丙○○3,850,758元及自起訴狀繕
        本送達翌日起至清償日止，按週年利率百分之5計算之
        利息。
      3.原告願供擔保請准宣告假執行。
三、被告抗辯、聲明如下：
    (一)被告乙○○在家一樓房屋內聽到屋外花盆傾倒聲，即開門
      探視，發現丁○○趴在甲○○身上，被告乙○○向前拉開
      ，卻發現地上血跡而抬頭才發現被告甲○○手上握有小武
      士刀乙支，被告即喊叫甲○○之母黃蟬出來處理，被告甲○○之小弟聽父母之交付即打電話報警及叫救護車，不久
      警察及救護車到場，被告乙○○協助救人，原告如何指證
      被告乙○○有共同或幫助被告甲○○之犯罪，原告請求被
      告乙○○賠償損害，於法無據。
    (二)被告甲○○66年2月6日出生，已成年，又無宣告禁治產，
      雖被告乙○○係甲○○之父親，已無監護責任，被告乙○○對甲○○之行為亦盡防止責任，只是發生不幸事實太突
      然，被告乙○○亦盡速報警處理，並防止被告甲○○逃逸
      。
    (三)被告甲○○並無殺人故意，僅是與被害人丁○○吵嘴，丁○○要抓被告雙手時，站不穩撲上被告身上，其小腹被被
      告甲○○手持小武士刀插入致流向過多死亡，被告承認自
      己過失應負賠償責任，惟原告請求金額過高，致被告甲○○之母無法代被告賠償。
    (四)對於原告請求賠償金額之陳述：
      1.殯葬費
        對台南市殯葬規費收入收據五紙、茄萣鄉公所繳款書、
        奇美醫院太平間收費明細表等均不爭執，惟金明承金香
        紙行收據中紙錢（即庫錢部分）36,000元，是否為必要
        花費，被告無法認同，被告可接受之範圍為10,000元。
        又仁壽禮儀社收據金額高達20萬元，亦未有任何明細支
        出項目。一般社會殯葬費用約7萬元，依被害人身分地
        位及經濟能力，應不須花費如此高額的殯葬費。
      2.扶養費部分
        (1)原告戊○○現年60歲，至退休年齡尚有五年，依內政
          部統計處94年台閩地區簡易生命表，原告戊○○平均
          餘命尚有20年，即受扶養時間為15年，而其育有四名
          子女且夫妻互負扶養義務，故應受被害人扶養比例5
          分之1，依財政部於94年12月29日台財稅字第
          09404585930號公告核定受扶養親屬免稅額每人每年
          77,000元，再依霍夫曼計算法扣除中間利息，原告楊
          得祥僅得請求175,705元。
        (2)原告丙○○現年59歲，至退休年齡尚有一年，依內政
          部統計處94年台閩地區簡易生命表，原告丙○○平均
          餘命尚有28年，即應受扶養時間為27年，而其育有四
          名子女，且夫妻互負扶養義務，故應受被害人扶養比
          例5分之1，依財政部上開公告核定受扶養親屬免稅額
          每人每年77,000元，再依霍夫曼計算法扣除中間利息
          ，原告丙○○僅得請求267,636元。
        (3)精神慰撫金部分
          雖原告依民法第195條第1項得請求精神慰撫金，惟其
          請求金額過高，與其所受之損害，再斟酌雙方之身分
          地位、經濟情況，被告認為50萬元才屬合理範圍。
    (五)被告甲○○已成年，且未被宣告禁治產，被告乙○○無須
      負連帶賠償責任，原告此部分請求非有所據。
    (六)聲明：原告之訴及請求假執行均駁回。
四、兩造不爭執之事實
    (一)被告甲○○、乙○○與被害人丁○○係鄰居，被告甲○○
      因懷疑鄰居有人破壞其汽車及在網路散布不利言論，遂於
      95年9 月20日晚間9 時許，持小武士刀（刀柄長13公分、
      刀刃長30公分、單刃開鋒）前往隔壁即被害人位於台南市
      ○○路○段10巷21弄26號住處樓下叫囂，要該處之人下樓
      理論。
    (二)丁○○及其弟楊榮展聽聞後，先由住處二樓窗戶往外查看
      ，丁○○因見甲○○持續在樓下叫囂，即下樓一探究竟，
      被告則於丁○○下樓後，持上開小武士刀向丁○○理論，
      二人進而拉扯。
    (三)丁○○右腹部被被告甲○○所持小武士刀穿刺，穿透腹壁
      入其胸腔內，創徑前後向貫通肝臟在橫隔膜面穿出肝臟，
      切斷胸腔主動脈右側面，造成丁○○右胸腔內出血約一千
      毫升，當場倒地休克，經緊急送醫，惟於到達台南縣永康
      市奇美醫院前，即因失血性休克發生死亡結果。
    (四)丁○○死亡後經法醫解剖結果，除右腹部致死穿刺傷外，
      另於胸腹部有二道深度僅至真皮層之表淺切劃傷，位置分
      別為：胸骨正中央45度右上下斜走，傷口長8公分、寬
      0.3公分；左乳上垂直地面方向，傷口長14公分、寬0.3
      公分。且於左手掌腕關節上方及小指部先端、右手掌尺側
      及掌心，均有防禦性刀傷。
五、至原告主張被告甲○○係基於殺人故意，於前揭時、地持小
    武士刀刺入被害人腹部，及被告乙○○明知被告甲○○患有
    精神病，對周遭人、事、物有高度危險，依公序良俗，負有
    監督危險源之作為義，其違反上開作為義務，構成故意不作
    為之侵權行為，其不作為與被害人之死亡間有因果關係，亦
    應與被告甲○○負共同侵權行為責任等情，則為被告二人否
    認，並以前揭情詞置辯，則本院應審酌之兩造爭點如下：
    (一)被告甲○○是故意殺害被害人，抑或因過失致所持小武士
      刀刺入被害人腹部，造成被害人死亡。
    (二)被告乙○○對於被告甲○○之侵權行為，是否負有防止發
      生之作為義務，是否與被告甲○○構成共同侵權行為。
六、按因故意或過失，不法侵害他人之權利者，負損害賠償責任
    ，民法第184條第1項前段定有明文。民法對於故意雖未明文
    定義，參酌刑法第13條之規定，行為對於構成侵權行為之事
    實明知並有意使其發生（即直接故意），或預見其發生，而
    其發生並不違反其本意者（即間接故意），均屬故意之範圍
    。經查：
    (一)被告甲○○與被害人丁○○係鄰居，被告甲○○於95年9
      月20日晚間21時許，係持刀柄長13公分、刀刃長30公分、
      單刃開鋒之小武士刀至隔鄰被害人丁○○住所樓下敲門叫
      囂，有扣案刀械與台南市警察局刀械鑑驗小組工作紀錄表
      附於偵查卷可稽（刑卷95偵14112號卷第77- 78頁）。參
      酌被告甲○○於刑事案件偵查時供述：「我以前曾與丁○○打過架（約二年多前，詳細時間忘記了），到現在還有
      氣在心裡，因我在外面曾聽聞到丁○○說我只會說不會做
      （使我感到有被污辱的感覺）」、「最近以來我的車子不
      斷遭到破壞下，最近這二個禮拜，我常常發現房間內有大
      量瓦斯味及煙味，那我查看結果都是從丁○○家傳過來，
      而且最近在網路上網友跟我說我鄰居在外講話都在騙人，
      要我注意一下我鄰居」、（問：你拿刀過去被害人住處外
      面叫囂時，是否知道自己在做什麼事？）「知道，我是要
      找他們理論」（刑卷95年相字第1309號卷第7、37頁、95
      重訴33號卷第10頁），復由高雄市立凱旋醫院精神科鑑定
      書記載「案主（指被告甲○○）因停車問題，且多次被他
      人破壞車子，已具有憤怒和生氣的情緒．．．其人格上不
      善於表達內在憤怒的情緒，故對不滿和生氣是壓仰，在累
      積一段時間後爆發出來，為了威脅恐嚇對方，而帶著武器
      去談判」（本院卷第215頁），足認被告甲○○係在累積
      對被害人一家長期憤怒之情緒下，持刀前往理論，出於挑
      釁而非善意溝通之意至明。而以該刀刀刃長達30公分，又
      經其磨過（參見刑卷95相1309號第6頁警詢筆錄），則系
      爭刀刃足以危害他人身體，甚至致人於死，應為其所能預
      見。
    (二)由證人即被害人之弟楊榮展證述：「甲○○衝出來，他刀
      子藏在背後，我們沒看到，我與死者當時在二樓，甲○○
      敲我們的門在喊叫．．．死者就下樓，．．．我哥哥（即
      被害人丁○○）打開門，甲○○就將持刀的手從背後舉出
      」（本院卷第201頁），對照被告乙○○於偵查中證稱：
      「死者就從我家花盆附近的斜坡撲向我兒子（即被告甲○○），我兒子就直覺反應將刀舉起來刺到死者」等語（刑
      事95相1309號卷第39頁），核與被告甲○○在偵查中供述
      ：「我以右手握刀，握刀刃向上的方式」（同上相驗卷第
      7頁），足認被告甲○○在與被害人爭執時，曾舉起扣案
      之小武士刀，刀刃向上指向被害人。對照被害人胸腹部致
      命之刀傷為肚臍為中心10點方向，距肚臍5公分位置有一
      垂直地面刀傷，傷口長6公分上方穿通傷，下方拖尾成表
      淺劃傷，穿通傷長3公分寬0.7公分，刃部向上，其死因為
      該右腹刀傷，穿刺胸主動脈右側面失血性休克死亡，該刀
      傷與查扣小武士刀傷不相違背，業經檢察官會同法醫研究
      所法醫師解剖鑑定，有鑑定書在卷可稽，是被害人係遭被
      告甲○○持扣案小武士刀，以前述刀刃向上之動作，由下
      往上刺入身體大量出血休克死亡。
    (三)被害人身體除上開右腹部致死之穿刺傷外，在其胸部另有
      二處切劃傷，一為胸骨正中央45度右上左下斜走表淺切劃
      傷，長8公分寬0.3 公分，深度僅至真皮層，另一為左乳
      上垂直地面方向切劃傷，傷口長14公分寬0.3公分，傷口
      表淺，深度僅真皮層。另在左手掌腕關節上方、小指先端
      與右手掌尺側及掌心，均有防禦性刀傷，業經法醫師記載
      於鑑定報告，亦有相驗屍體照片附於95相字第1309號案卷
      可明，參酌被告乙○○於偵查中供述：「我看到死者從他
      家三樓下一樓來，死者就與我兒子在爭執」（95相1309
      號卷第38頁），被告甲○○供述：「雙方就起口角，丁○○就走過我家花盆附近，我手上拿著扣案那把刀，丁○○
      看到刀還是過來抓住我的雙手」等語。又被告甲○○於翌
      日羈押入台南看守所時，依該所新收收容人內外傷紀錄表
      所示，其左手手背與右腳背均有挫傷（參見於95偵字第
      14112號卷第71頁），而被告甲○○於甫事發即為警逮捕
      ，逮捕過程，並無抗拒，可推定被告甲○○與被害人除口
      角外，亦發生肢體衝突，上開左手手背與右腳背之挫傷應
      係肢體衝突中造成。法醫師鑑定書雖僅記載被害人胸腹部
      之二處傷口為表淺切劃傷，然對照相驗屍體照片，二處傷
      口分別長達8公分與14公分，傷口寬度均為0.3公分，切口
      處至為整齊，符合扣案小武士刀所造成之傷，被告雖以事
      發時現場二家中間置放之芙蓉盆栽有傾倒，抗辯被害人上
      開胸腹部傷可能係爭執中為芙蓉所劃傷，惟由被告提出刑
      事偵查卷所附現場照片（附於95偵14112號卷第23-24、69
      頁），該芙蓉盆栽為叢生狀，被害人如係倒地時遭芙蓉植
      栽所刺，應會造成不規則且多處之表淺劃傷，而非僅有上
      開二處傷，亦不致造成分別長達8公分與14公分傷口如此
      整齊之切劃傷，況芙蓉是否具有足以造成上開傷口之利刺
      ，實非無疑問，被告甲○○此部分所辯，尚難憑採，上開
      被害人胸腹部之傷認亦屬刀傷，並可據以推定被告甲○○
      持刀與被害人肢體衝突時，有揮刀攻擊行為。
    (四)被告甲○○經本院刑事庭囑託高雄市立凱旋醫院鑑定其精
      神狀態，鑑定報告雖認「案主對生活事件衝突之歸因和主
      觀推測，與自我處理憤怒情緒之不良狀態，可能有發展為
      病態之危險。尤其案主所呈現的關係過度意念，有可能是
      妄想型精神病的前驅症狀。」，然依鑑定時所作智力測驗
      評估，「其智力功能為96，在正常範圍，而其為高職程度
      ，顯示其能力並沒有明顯的退步，其認知功能為正常的，
      所表達的內容應是可信的。雖然在過程中稍有防衛和戒備
      狀態，但對案情並沒有誇大現象，且沒有刻意呈現出精神
      方面的障礙」、「案發當時案主沒有喝酒，否認吸毒，其
      沒有前科，其在情緒困擾之下，猜疑被害人的家人對其車
      子破壞，經評估其沒有明顯的精神障礙。宜處理憤怒和生
      氣的情緒。」，並作成鑑定結論「案主無精神病史，根據
      鑑定門診當日案主表現及心理衡鑑報告，無法診斷案主患
      有精神科疾病」，有鑑定報告書一份附卷可稽。復參酌被
      告甲○○已成年，其於刑案偵查、審理中之供述，均能針
      對詢問事項為連續陳述，意思表達明確，足認其具有正常
      的識別能力，對於其行為為法律或社會規範所禁止或是非
      利害等，有足夠的判斷能力。
    (五)綜上所陳，被告甲○○係在正常識別能力下，因長期累積
      對被害人一家之不滿情緒，明知所持小武士刀對於人體具
      有致命危險，仍持刀前往被害人家敲門出言挑釁，且在被
      害人開門出來與之爭吵發生肢體衝突時，有持刀攻擊行為
      ，則其縱非行為之始即有意以小武士刀取被害人性命，然
      其既能預見該小武士刀具有致命之危險性，持刀相向有可
      能致被害人於死，仍持刀相向，而被害人在二人肢體衝突
      中，確遭被告甲○○所持小武士刀刺入右腹，穿進肝臟，
      再穿刺胸主動脈失血休克死亡，其死亡與被告甲○○上開
      不法侵害行為間具有因果關係，亦與被告甲○○持刀挑釁
      之本意無違，則原告主張被告甲○○故意不法侵害被害人
      丁○○之生命權，堪可採信。被告甲○○雖以其與被害人
      吵嘴時，被害人要抓被告甲○○雙手，站不穩撲上被告甲○○身上，小腹被被告甲○○手持小武士刀插入致流血過
      多死亡等情，抗辯被告甲○○並無殺人故意等語，惟被害
      人除右腹致命刀傷外，左、右手掌既有防禦性刀傷，胸腹
      部亦有二處符合扣案小武士刀之傷口整齊的表淺切劃傷，
      已足證被害人在二人肢體衝突中曾遭被告甲○○持刀攻擊
      ，業如前述，被告甲○○此部分所辯，既與上開事證不符
      ，自難憑採。
七、次按依民法第185條第1項之規定，共同侵權行為人固連帶負
    損害賠償責任，惟同條項前段所謂共同侵權行為，須共同行
    為人皆已具備侵權行為之要件始能成立，若其中一人無故意
    過失，則其人非侵權行為人，不負與其他具備侵權行為要件
    之人連帶賠償損害之責任，最高法院22年上字第3437號著有
    判例可資參照。又參照最高法院90年度台上字第1682號裁判
    要旨，侵權行為損害賠償責任規範之目的乃在防範危險，凡
    因自己之行為致有發生一定損害之危險時，負有防範危險發
    生之義務。如因防範危險之發生，依當時情況，應有所作為
    ，即得防止危險之發生者，則因其不作為，致他人之權利受
    損害，其不作為與損害之間有因果關係，始負不作為侵權損
    害賠償責任。準此，以不作為成立侵權行為者，自以行為人
    有作為義務存在為前提。原告雖以被告乙○○明知被告甲○○有隨時傷害人之可能，卻放任甲○○持有小武士刀，並於
    甲○○舉止異常衝出門及撞擊被害人樓下鐵門時，均未予以
    積極制止，反於甲○○刺死被害人後，清洗刀刃血跡，掩蓋
    其殺人犯行，主張被告乙○○違反對被告甲○○此一危險源
    在公序良俗上具有監督之作為義務，因其不作為，構成故意
    侵權行為，縱與被告甲○○間無意思聯絡，仍應構成共同侵
    權行為等語，惟查：
    (一)所謂依公序良俗之作為義務，應指行為人在社會生活上負
      有防範危險發生之義務，自以行為人得認識其負有此項作
      為義務為前提。被告乙○○雖於刑案偵查時陳述：92年就
      發現甲○○舉止行為有點怪異，會有一些妄想行為，原欲
      帶其就醫被拒，即要求甲○○回家同住等語（參見95年相
      字第1309號第38 頁），其於本院審理時則否認甲○○有
      何打架或暴力傾向（本院卷第198頁）。被告甲○○嗣經
      本院刑事庭囑託高雄市立凱旋醫院評估鑑定認定其認知功
      能正常，無明顯的精神障礙，無法診斷患有精神疾病，業
      如前述。參酌證人即被害人之弟楊榮展於偵查中陳述渠等
      與被告甲○○僅為單純鄰居，沒見過幾次面，亦未發生過
      不愉快等語（見95相字第1309號卷第33頁）。而在本件事
      故前，並無被告甲○○精神異常之就醫紀錄，亦無與他人
      有過暴力衝突或對他人造成危險之客觀事實，甲○○既已
      成年，有正常的識別能力，縱被告乙○○主觀上懷疑甲○○舉止有點怪異、有少許妄想行為或竟日獨處上網打電腦
      等情，應屬父親關切子女之細微觀察，尚難據此即謂被告
      乙○○對於甲○○對他人具有危險性一節有明確之認識，
      其既不具精神或心理學專業，亦非未卜先知，復無事證足
      資證明被告乙○○明知甲○○持刀外出，仍未予制止，自
      難課其負有防範本件危險發生之作為義務。況偵查中經檢
      察官隔離訊問證人楊榮展與被告乙○○時，證人楊榮展陳
      述：「等我哥開鐵門走出去，我從二樓窗戶就看見甲○○
      拿出扣案的那把兇刀，甲○○的父母親及一名不認識的男
      子在旁阻擋甲○○」，核與被告乙○○陳述：「看見我兒
      子從樓上衝下來跑到外面去，就聽到我兒子在叫『隔壁的
      人下來』，我就趕快過去查看，我看到死者從他家三樓下
      一樓來，死者就與我兒子在爭執，我原先要將我兒子拉回
      家」等語，大致相符，則被告乙○○於甲○○與被害人爭
      執時，顯然曾試圖阻止，並非放任其子侵害他人。
    (二)再按「罹患精神疾病或疑似罹患精神疾病者，其法定代理
      人、配偶或家屬，應協助其就醫；如經專科醫師診斷認係
      屬嚴重病人，應置保護人。」、「病人之法定代理人或配
      偶，未依第14條第1項規定協助其就醫，或依第14條所置
      之保護人，違反前條第1款規定，致病人侵害他人權益時
      ，應與病人連帶負損害賠償責任。」，精神衛生法第14條
      第1項、第19條第1項前段定有明文。本件被告甲○○為具
      有正常識別能力之成年人，經鑑定並無精神疾病，未宣告
      禁治產（業經查詢本院案件繫屬情形，參見本院卷第94
      頁），被告乙○○既非其法定代理人，亦非依上開規定所
      設之保護人，自不負協助被告甲○○就醫之法定義務，對
      於被告甲○○侵害被害人丁○○之生命權，亦無依上開規
      定與被告甲○○連帶負損害賠償責任可言。
    (三)綜上，本件事故係被告甲○○壓抑不滿與生氣，在累積一
      段時間後爆發所致，並無明顯精神障礙，業經鑑定在卷，
      審酌鑑定書記載「案主於案發時之精神狀況及行為能力，
      仍屬案主自我心裡運作程序之內」（參見本院卷第
      210-211 頁），被告甲○○此心裡運作亦非被告乙○○所
      得知悉，本件事發前亦無被告甲○○侵害他人之客觀事實
      ，自不足以認定被告乙○○在法律上或社會生活上負有防
      範其侵害他人之作為義務，從而，原告主張被告乙○○違
      反作為義務，與被告甲○○構成共同侵權行為，尚難憑採
      。
八、不法侵害他人致死者，對於支出殯葬費之人，亦應負損害賠
    償責任。被害人對於第三人負有法定扶養義務者，加害人對
    於該第三人亦應負損害賠償責任。不法侵害他人致死者，被
    害人之父、母、子、女及配偶，雖非財產上之損害，亦得請
    求賠償相當之金額。民法第192條第1項、第2項、第194條分
    別定有明文。茲就原告請求被告甲○○賠償損害之項目的金
    額論述如下：
    (一)殯葬費（請求309,470元）
      按民法第192條第1項所謂殯葬費係指收殮及理葬費而言，
      此等費用是否必要，應斟酌當地喪禮習俗及宗教上之儀式
      定之，並以死者身分、地位、經濟狀況與實際上有無必要
      為準。原告丙○○主張其為被害人丁○○支出殯葬費
      309,470元，已據提出各該收據附卷為證，其中火化場地
      設施使用費13,900元、火化資料使用費100元、火化場規
      費1,000元、公墓與納骨塔使用費、管理費29,000元、化
      紙用租地費1,500元、九金銀2,500元、奇美醫院太平間費
      用11,820元、台南市殯葬管理所使用殯殮設備規費13,650
      元等，均為被告所不爭執。至仁壽禮儀社治喪費用
      200,000元已據原告提出費用明細表（明細表記載總額為
      203,500元），各該項目列載之金額尚屬合理，亦為現今
      社會喪禮習俗通常之儀式，應予准許，另被告就原告丙○○支出金明承金香紙行之庫錢36,000元，抗辯在10,000元
      範圍內已足，被告此部分抗辯合理，則合計原告丙○○得
      請求被告甲○○給付之殯葬費用於283,470元範圍內，應
      予准許，逾此數額，應予駁回。
    (二)法定扶養費
      按直系血親親屬相互間，互負扶養義務。受扶養權利者，
      以不能維持生活而無謀生能力者為限。前項無謀生能力之
      限制，於直系血親尊親屬不適用之。又負扶養義務者有數
      人而其親等同一時，各依其經濟能力分擔義務。民法第
      1114條第1款、第1117條第1項、第2項、第1115條第3項分
      別定有明文。查被害人丁○○死亡時年32歲，原告戊○○
      （35年7月29日生）為其父，原告丙○○為其母（36年3月
      15日生），原告戊○○輕度肢障，領有身心障礙手冊（附
      於本院卷第175頁），名下僅有高雄縣茄萣鄉○○路225號
      房屋一棟，核定之財產價額為86,500元，94年度申報薪資
      所得僅26,000元，原告丙○○名下無不動產，94年度申報
      薪資所得100,000元，有財產所得調件明細表在卷可稽（
      本院卷第95、119頁），以渠二人財產所得，維持基本生
      活確屬困窘，則原告二人均主張有受被害人扶養之權利，
      堪可採信。惟原告二人互為配偶，互負扶養義務，渠等另
      有已成年之子楊盈財、楊榮瑞、楊榮展等三人，此有原告
      提出戶籍資料附卷可稽，故計算扶養費，自應併計全體扶
      養義務人之人數。原告雖引民法第1118與1119條，主張渠
      二人均屆退休年齡，無工作，應免除相互間之扶養義務等
      語，惟夫妻互受扶養權利之順序，依民法第1116條之1，
      既與直系血親尊親屬同，參照同法第1117條第2項之規定
      ，自不以無謀生能力為必要，況依上開稅務電子閘門財產
      所得調件明細表所示，原告楊德雲與丙○○於94年間分別
      申報薪資所得26,000元與100,000元），則原告以渠等均
      已屆退休年齡，無謀生能力為由，主張免除相互間之扶養
      義務，與上開民法規定尚有未合，自難據為裁判基礎。
      1.被告戊○○部分
        依最近統計之94年度台灣地區男性簡易生命表（附於本
        院卷第67-68頁，此為最新之統計資料），被害人丁○○死亡時年32歲，餘命有44.12年，原告戊○○於丁○○死亡時年60歲，餘命有20.42年，兩造均同意依94年
        度綜合所得稅受扶養親屬每人免稅額即未滿70歲者為
        74,000元，滿70歲以上者為111,000元作為計算法定扶
        養費之標準，茲計算原告楊德明得請求之法定扶養費如
        下：
        (1)原告楊德明未滿70歲以前
          自95年9月21日起至105年7月28日止，共計9年10月又
          8日，以9.85年計算，依年利百分之5複式霍夫曼計算
          法（第一年不扣除中間利息），扶養義務人5人，扶
          養費為120,988元。
          計算式：
          【74,000×7.00000000(此為應受扶養9年之霍夫曼係
          數)＋74,000×0.85× (8.00000000－0.00000000)】
          ×1/5＝120,988元
        (2)原告戊○○滿70歲以後之餘命期間
          自105年7月29日起至依94年度簡易生命表計算戊○○
          餘命期間，即以戊○○餘命扣除前開未滿70歲期間後
          之剩餘期間10.57年，扶養人數5人，依上開計算方法
          計算之扶養費為192,214元。
          計算式：
          【111,000×8.00000000(此為應受扶養10年之霍夫曼
          係數)＋111,000×0.57× (8.00000000－
          0.00000000)】×1/5＝192,214元
        (3)以上(1)至(2)合計，原告戊○○得一次請求之扶養費為
          313,202元。
          計算式：120,988＋192,214＝313,202
      2.被告丙○○部分
        依94年度台灣地區女性簡易生命表（附於本院卷第77頁
        ），被害人丁○○死亡時年32歲，餘命有44.12年，原
        告丙○○於丁○○死亡時年59歲，餘命有24.71年，茲
        計算原告丙○○得請求之法定扶養費如下：
        (1)原告丙○○未滿70歲以前
          自95年9月21日起至106年3月14日止，共計10年9月又
          23日，以10.48年計算，依年利百分之5複式霍夫曼計
          算法（第一年不扣除中間利息），扶養義務人5人，
          扶養費為127,255元。
          計算式：
          【74,000×8.00000000(此為應受扶養10年之霍夫曼
          係數)＋74,000×0.48× (8.00000000－0.00000000)
          】×1/5＝127,255元
        (2)原告丙○○滿70歲以後之戊○○餘命期間
          即以原告戊○○餘命扣除前項原告丙○○未滿70歲以
          前生存期間，應為9.94年（20.42－10.48＝9.94），
          扶養人數5人，依上開計算方法計算之扶養費為
          182,859元。
          計算式：
          【111,0000×7.00000000(此為應受扶養9年之霍夫曼
          係數)＋111,000×0.94× (8.00000000－
          7.00000000)】×1/5＝182,859元
        (3)扣除原告戊○○餘命期間後之原告丙○○餘命期間
          應為4.29年（24.71－10.48－9.94＝4.29），扶養義
          務人為4人，依上開計算方法計算之扶養費為110,243
          元。
          計算式：
          【111,000×3.00000000（此為應受扶養4年之霍夫曼
          係數）＋111,000×0.29×（4.00000000－
          0.00000000）】×1/4＝110,243元
        (4)以上(1)至(3)合計，原告丙○○得一次請求之扶養費為
          417,716元。
          計算式：127,255＋182,859＋110,243＝420,357
    (三)慰撫金
      按不法侵害他人致死者，被害人之父、母、子、女及配偶
      雖非財產上之損害，亦得請求賠償相當之金額。民法第
      194條定有明文。此項慰撫金數額之認定，除依被害人及
      其家屬所受身體上及精神上痛苦程度及所造成之影響二者
      予以衡量外，尚須斟酌雙方之身分、資力與加害程度及各
      種情形，予以核定。查原告分別為被害人丁○○之父、母
      ，原可期待受丁○○恃奉，與之共享天倫、安享晚年，因
      被告甲○○之不法侵害以致天人永隔，原告晚年遭此創傷
      ，確屬至痛，勢將哀痛以終，是原告請求被告給付非財產
      上之損害，於法有據，應予准許。審酌原告戊○○國小畢
      業、輕度肢障，原告丙○○國小肄業，二人均收入微簿，
      其子即被害人丁○○國中畢業，94年度申報所得僅金
      4,486元，名下無財產，除被害人丁○○外，原告二人另
      有已成年之子楊盈財、楊榮瑞、楊榮展等三人，已據原告
      自陳在卷，並有身心障礙手冊、本院稅務電子閘門財產所
      得調件明細表、戶籍謄本在卷可稽。被告甲○○係新營高
      工機械科畢業，與其父即被告乙○○同住，協助乙○○販
      售麻油，其94年度申報薪資所得4,896元、金所得3,372
      元，名下有土地二筆、房屋一棟、汽車一部，財產總額合
      計1,708,190元，亦據提出畢業證書自陳在卷，並有稅務
      電子閘門財產所得調件明細表在卷可明（本院卷第99-100
      頁）。復審酌被告甲○○與被害人並非熟識，僅聽聞傳言
      未經求證，即持小武士刀至被害人住所挑釁，對自我情緒
      控制不良，未尋求專業協助，竟以所持小武士刀刺入被害
      人身體致命部位，致其死亡，不法侵害情節重大，認原告
      楊德明、丙○○得請求之慰撫金各以100萬元為適當，原
      告此部分請求分別在此數額範圍內為有理由，應予准許，
      逾此數額，尚屬過高，不應准許。
    (五)綜上，原告戊○○得請求之賠償額為法定扶養費313,202
      元、慰撫金1,000,000元，合計1,313,202元；原告丙○○
      得請求之賠償額為殯葬費283,470元、法定扶養費420,357
      元、慰撫金1,000,000萬元，合計1,703,827元。
九、再按民法第188條所定僱用人之連帶賠償責任，以受僱人因
    執行職務不法侵害他人之權利者為限，始有其適用，最高法
    院67年度台上字第2032號著有判例可資參照。原告主張被告
    甲○○與被告乙○○同住，並協助被告乙○○販售麻油，本
    於民法第188條第1項之規定，主張被告乙○○為其僱用人，
    應與被告甲○○連帶負損害賠償責任等語，惟查，縱認被告
    甲○○協助被告乙○○販售麻油，為被告乙○○之受僱人，
    然以被告甲○○於刑事偵查時之供述：「以前曾與丁○○打
    過架．．．在外面聽聞到丁○○說我只會說不會做（使我有
    被污辱的感覺），所以我就在他家樓下叫他出來，要詢問清
    楚這件事情」等語（見95年相字第1309號卷第7頁）。復參
    酌高雄凱旋醫院鑑定書記載「因停車問題，且多次被他人破
    壞車子，已具有憤怒和生氣的情緒，加上先前與被害人已有
    過衝突，且曾經面臨被子掃過的危險經驗，學生時期被動參
    與打架事件，其人格上不善於表達內在憤怒的情緒，故對不
    滿和生氣是壓仰，在累積一段時間後爆發出來」（本院卷第
    215-216頁），且事發在晚間9時許，非工作時間，顯見被告
    甲○○與被害人間之爭執，起因於其主觀推測與自我處理憤
    怒情緒之不良狀態，與其協助其父即被告乙○○販售麻油之
    工作無涉，既非因執行業務侵害被害人之權利，被告乙○○
    自無負僱用人責任可言，則原告此部分主張，亦難憑採。
十、末按給付有確定期限者，債務人自期限屆滿時起，負遲延責
    任。給付無確定期限者，債務人於債權人得請求給付時，經
    其催告而未為給付，自受催告時起，負遲延責任。其經債權
    人起訴而送達訴狀，或依督促程序送達支付命令，或為其他
    相類之行為者，與催告有同一之效力。民法第229條第1項、
    第2項定有明文。又遲延之債務，以支付金錢為標的者，債
    權人得請求依法定利率計算之遲延利息，為同法第233條第1
    項前段所明定。本件原告請求被告甲○○給付損害賠償，並
    未定有給付期限，原告以起訴狀繕本送達被告甲○○作為催
    告之意思表示，併請求自起訴狀繕本送達翌日起至清償日止
    ，按法定利率計算之遲延利息，應予准許。查被告甲○○自
    95年9月21日起即羈押於台灣台南看守所，有本院95年度聲
    羈字第489號卷附於刑事案卷可明。起訴狀繕本雖於95年11
    月16日送達於被告甲○○居所，難認已合法通知被告甲○○
    ，惟被告甲○○於95年11月17日委任蔡信泰律師為訴訟代理
    人，蔡律師於95年11月20日到院閱卷，有委任狀與閱卷聲請
    單附卷可稽（本院卷第58、59頁），因認其訴訟代理人閱卷
    當時已明瞭原告起訴之請求，是原告得併請求被告甲○○給
    付遲延利息之始期應自翌日即95年11月21日起算，併此說明
    。
十一、從而，原告本於侵權行為損害賠償之法律關係，得請求被
      告甲○○應給付原告戊○○法定扶養費313,202元、慰撫
      金1,000,000元等之損害，合計1,313,202元；得請求被告
      甲○○給付原告丙○○殯葬費283,470元、法定扶養費
      4,203,574元、慰撫金1,000,000元等之損害，合計
      1,703,827元。原告請求之損害賠償在上揭範圍內，為有
      理由，應予准許，逾此範圍，尚難認有理由，應予駁回。
十二、原告陳明願供擔保以代釋明，請求宣告假執行，核無不合
      ，爰分別酌定相當擔保金額，併准許之。本院併依職權宣
      告被告甲○○如於執行標的物拍定、變賣前，依序以
      1,313,202元、1,703,827元分別為原告戊○○、丙○○預
      供擔保，得免為假執行。
十三、末按當事人一部勝訴、一部敗訴者，其訴訟費用由法院酌
      量情形，命兩造以比例分擔或命一造負擔或命兩造各自負
      擔其支出之訴訟費用。法院為終局判決時，應依職權為訴
      訟費用之裁判。民事訴訟法第79條、第87條第1項定有明
      文。本件訴訟費用額確定為73,963元（即第一審裁判費
      ），原告一部勝訴、一部敗訴，爰酌定由被告甲○○負擔
      其中二分之一即36,982元，餘由原告二人共同負擔。
十四、本件判決基礎已臻明確，兩造其餘攻擊防禦方法，核與判
      決結果尚無影響，毋再一一論述必要，附此敘明。
十五、據上論結，本件原告之訴為一部有理由，一部無理由，依
      民事法第87條第1項、第79條、第390條第2項、第392條第
      2項、第3項，判決如主文。
中　　華　　民　　國　　96　　年　　5　　 月　　24　　日
                  民事第一庭    法　官　林逸梅
以上正本係照原本作成。
如對本判決上訴，須於判決送達後20日內向本院提出上訴狀。
中　　華　　民　　國　　96　　年　　5 　　月　　24　　日
                                書記官　楊建新
